臺灣高等法院刑事判決
109年度上訴字第2501號
上  訴  人  
即  被  告  甘淑儀


指定辯護人  劉欣怡律師（義務辯護律師）
上列上訴人即被告因詐欺等案件，不服臺灣士林地方法院109年
度金訴字第10號，中華民國109年5月12日第一審判決（起訴案號
：臺灣士林地方檢察署108年度偵字第13163號、第13333號），
提起上訴，本院判決如下：
    主  文
原判決撤銷。
甘淑儀犯如附表編號一至三「罪名及宣告刑」欄所示之罪，各處
如附表編號一至三「罪名及宣告刑」欄所示之刑。應執行有期徒
刑壹年。
扣案之小米廠牌行動電話壹支（含門號○○○○○○○○○○號SIM卡壹張
）沒收。
    事  實
一、甘淑儀於民國108年8月1日，見報紙廣告應徵公司外務，便
    以通訊軟體Line與暱稱「Tina」之人相加好友後，再經由「
    Tina」介紹，與Line暱稱「全」、「Jason」、「善恩/Sam
    」等人加為好友，經「全」面試，並得知實際工作內容為依
    「Jason」或「善恩/Sam」指示，先至指定地點拿取其指派
    之人放置之金融帳戶存摺、提款卡後，由「Jason」或「善
    恩/Sam」告知提款卡密碼，甘淑儀持至自動櫃員機提領款項
    ，再將領取之款項放置於指示之地點，由其他遭指派之人到
    場取走。甘淑儀得知工作內容後，雖預見「Tina」、「全」
    、「Jason」、「善恩/Sam」等人所屬詐欺集團（下稱系爭
    詐欺集團）係3人以上以實施詐術為手段所組成具有持續性
    、牟利性之有結構性組織，組織成員拿取金融帳戶提款卡代
    領款項，極有可能係詐欺集團提領犯罪所得之行為，且若遭
    領取即難以追查此等犯罪所得之去向，仍在該結果之發生不
    違背其本意之不確定故意下，加入系爭詐欺集團，負責提領
    詐欺所得款項之工作，而與系爭詐欺集團成員共同意圖為自
    己不法之所有，基於3人以上共同詐欺取財、參與犯罪組織
    及洗錢之犯意聯絡，由系爭詐欺集團成員於如附表所示時間
    ，以如附表所示方法對賴昱宏、劉欣毓、江昱德實施詐術，
    致該等人陷於錯誤，將如附表所示款項匯至如附表所示帳戶
    ，再由甘淑儀持其所有之行動電話1支（廠牌：小米，型號
    ：紅米Note6 Pro，IMEI碼：000000000000000，內含門號00
    00000000號SIM卡1張），由「Jason」指示甘淑儀於如附表
    所示提領時間、地點，提領如附表所示金額得手，甘淑儀再
    將提領金額扣除其報酬後（甘淑儀所為如附表編號一至三所
    示之提領行為，共計獲得新臺幣【下同】2,000元之報酬）
    ，放置在「Jason」所指示之地點，由系爭詐欺集團成員取
    走。
二、案經賴昱宏、劉欣毓、江昱德訴由臺北市政府警察局大同分
    局報告臺灣士林地方檢察署偵查起訴。　　
    理  由
壹、證據能力
ㄧ、按組織犯罪防制條例第12條第1項中段規定：「訊問證人之筆
    錄，以在檢察官或法官面前作成，並經踐行刑事訴訟法所定
    訊問證人之程序者為限，始得採為證據」，係以立法排除被
    告以外之人於警詢或檢察事務官調查中所為之陳述，得適用
    刑事訴訟法第159條之2、第159條之3及第159條之5之規定，
    是證人於警詢時之陳述，於違反組織犯罪防制條例案件，即
    絕對不具有證據能力，自不得採為判決基礎。故證人即告訴
    人賴昱宏、劉欣毓、江昱德於警詢時所為之陳述，依前揭規
    定及說明，於本件參與犯罪組織部分不具證據能力（然就其
    餘罪名部分則不受此限制）。
二、按被告以外之人於審判外之言詞或書面陳述，除法律有規定
    者外，不得作為證據，刑事訴訟法第159條第1項固有明定。
    惟按被告以外之人於審判外之陳述，雖不符同法第159條之1
    至第159條之4之規定，而經當事人於審判程序同意作為證據
    ，法院審酌該言詞陳述或書面陳述作成時之情況，認為適當
    者，亦得為證據；當事人、代理人或辯護人於法院調查證據
    時，知有同法第159條第1項不得為證據之情形，而未於言詞
    辯論終結前聲明異議者，視為有前項之同意，同法第159條
    之5定有明文。除前述不具證據能力之部分外，當事人及辯
    護人對於本判決所引用被告以外之人於審判外陳述之證據能
    力，迄至言詞辯論終結時均未予爭執，本院審酌此等陳述作
    成時之情況，尚無違法、不當及證明力明顯過低之情形，爰
    認有證據能力。又本判決所引用之非供述證據，並無證據證
    明係公務員違背法定程序所取得，且當事人及辯護人均未主
    張排除其證據能力，依刑事訴訟法第158條之4反面解釋，亦
    認有證據能力。
貳、認定事實所憑證據及理由
一、前揭事實，業據被告甘淑儀於本院準備程序及審理時坦承不
    諱（見本院卷第222、286頁），並有下列事證足資補強：
　㈠告訴人賴昱宏、劉欣毓、江昱德（以下合稱告訴人3人）因遭
    系爭詐欺集團成員分別於如附表所示時間，以如附表所示方
    法實施詐術，致告訴人3人均陷於錯誤，將如附表所示款項
    轉帳匯款至如附表所示帳戶等情，為被告所不爭執，並據證
    人即告訴人3人於警詢時證述明確（見偵13163號卷第41至43
    頁、第47至49頁，偵13333號卷第75、76頁，惟本件參與犯
    罪組織部分不採此等證述），復有中華郵政股份有限公司帳
    號00000000000000號、00000000000000號帳戶交易明細表、
    網路銀行臺幣活存明細畫面翻拍照片、帳號00000000000000
    號網路銀行交易明細畫面翻拍照片、中國信託銀行自動櫃員
    機交易明細等附卷可稽（見偵13163號卷第63至69頁，偵133
    33號卷第80至81頁、第95頁）。又被告以其所有上揭行動電
    話為聯繫工具，依「Jason」指示，至指定之地點拿取上開
    郵局帳戶之提款卡，並經「Jason」以通訊軟體LINE告知此
    等帳戶之提款卡密碼後，再依「Jason」指示，分別於如附
    表所示提領時間、地點，自上開郵局帳戶提領如附表所示款
    項，並將提領金額扣除其報酬後，放置在「Jason」所指示
    之地點等情，亦經被告所自承（見偵13163號卷第20至25頁
    、第195至199頁，偵13333號卷第12至16頁，原審金訴卷第1
    66、167頁），並有捷運站及自動櫃員機提領款項之監視器
    畫面擷圖照片（見偵13163號卷第74至83頁）、通訊軟體LIN
    E擷圖照片（見偵13163號卷第85至114頁、第121至149頁，
    偵13333 號卷第35至64頁）、中華郵政股份有限公司帳號00
    000000000000號、00000000000000號帳戶交易明細表（見偵
    13163號卷第63至66頁，偵13333號卷第95頁）、臺北市政府
    警察局大同分局建成派出所偵辦詐欺案匯款暨提款時地一覽
    表（偵13333號卷第31至33頁）等附卷可參，復有被告所有
    之小米廠牌行動電話1支（含門號0000000000號SIM卡1張）
    扣案可佐，足認告訴人3人因受騙而分別匯入上開郵局帳戶
    之款項，確為被告依系爭詐欺集團成員之指示所提領並交出
    無誤。
  ㈡按金融機構帳戶事關個人財產權益之保障，存戶之存摺、金
    融卡具專屬性及私密性，多僅本人始能使用，縱偶有特殊情
    況須將存摺、金融卡、提款密碼及網路銀行密碼交付他人者
    ，亦必係與該收受之人具相當信賴關係，並確實瞭解其用途
    ，並無任意交付予他人使用之理，且我國金融機構眾多，一
    般人均可自由至銀行提領款項使用，是依一般人之社會生活
    經驗，如帳戶內之款項來源正當，持有存摺及印章等帳戶資
    料之人大可自行提領，若其不自行提領金融機構帳戶內款項
    ，反而支付代價或提供利益委由他人以隨機指定之任意地點
    從自動櫃員機提領款項方式，就該金融機構帳戶內款項可能
    係詐欺犯罪所得等不法來源，當有合理之預期。況詐欺集團
    利用車手提領人頭金融機構帳戶之款項，業已經報章媒體多
    所披露，並屢經政府及新聞為反詐騙之宣導，是一般具有通
    常智識之人，應均可知支付薪資或對價委由他人以臨櫃或至
    自動付款設備方式提領金融機構帳戶款項者，多係藉此取得
    不法犯罪所得。查本案被告於行為時已為年屆60歲之成年人
    ，教育程度為大學畢業，兼職照顧服務員及法院翻譯之工作
    ，並曾從事空服員、英文老師，此據被告自承在卷（見原審
    金訴卷第168、169頁，本院卷第279、282至283頁），足認
    其具有相當高之智識程度與社會經驗，對上情自無不知之理
    。又依被告所述，其係透過報紙應徵工作，進而與「Tina」
    、「全」、「Jason」、「善恩/Sam」等人聯繫，其與此等
    人既素不相識，彼此間未有特殊親誼關係，更無任何信任基
    礎，故若此等人欲提領之款項來源並無違法，非不得自行提
    領金融機構帳戶內款項，何須大費周章，透過應徵工作之方
    式，覓得毫無親誼關係及信任基礎之被告從事提款工作，徒
    增該款項於過程中遺失或遭侵吞之風險，凡此各節均顯與常
    情有違。
  ㈢再者，被告於警詢時供稱：公司之人會將提款卡用塑膠袋包
    起來，放在指定地點，如花圃、金爐下方，再叫我去拿；提
    領之款項我再依指示，用信封袋裝起來，放置到指定的地點
    ；附表編號三之款項（共計提領13萬元），我依指示放置到
    新北市○○區○○路000○00號的一部摩托車下方的塑膠袋等語（
    見偵13333號卷第14、15頁）。復於原審準備程序中供稱：
    我有想要瞭解公司狀況，但對方說不必要，說我的工作是出
    納、領錢，我就不敢多問；我拿提款卡的地點不固定，有時
    候有到中山捷運站，也有去菜寮，曾有人騎機車拿給我，也
    有以牛皮咖啡色紙盒裝提款卡擺在大樓花圃裡；我於108年8
    月5日第一次拿提款卡，是放在雙連捷運站出口附近一棟大
    樓樓梯間角落，以一個盒子放在那裡，我有詢問對方不怕被
    拿走嗎，正常不會這樣子，對方沒有給我正面答覆等語（見
    原審金訴卷第94至98、123、124頁）。可知關於被告依指示
    拿取提款卡，並交出所提領款項之方式，相當間接、迂迴且
    有遭他人撿拾或遺失之風險，與一般正常之收送貨物、款項
    模式顯不相同，倘若被告所領取之現金來源合法，實無可能
    以如此異常及高風險之方式交付。況且被告亦知此等交付提
    款卡及款項之方式悖於常情並心生懷疑，進而詢問公司，猶
    未獲得公司正面之回覆，甚至被告於原審準備程序中供稱：
    我堅持要去公司，但對方很生氣，說我的工作內容只是出納
    ，就是提款等語（見原審金訴卷第96頁），此顯非正當經營
    之業者合理之回應態度，得認被告於行為時已有預見其依指
    示提領並交出之款項並非合法正當。綜觀上情，足認被告前
    開出於任意性之自白與事實相符，應堪信實。
二、按行為人對於構成犯罪之事實，明知並有意使其發生者，為
    故意；行為人對於構成犯罪之事實，預見其發生，而其發生
    並不違背其本意者，以故意論，刑法第13條定有明文。又共
    同正犯之意思聯絡，不以彼此間犯罪故意之態樣相同為必要
    ，蓋刑法第13條第1項、第2項，前者為確定故意（直接故意
    ），後者為不確定故意（間接故意），惟不論「明知」或「
    預見」，僅係認識程度之差別，不確定故意於構成犯罪事實
    之認識無缺，與確定故意並無不同，進而基此認識「使其發
    生」或「容認其發生（不違背其本意）」，共同正犯間在意
    思上乃合而為一，形成意思聯絡（最高法院103年度台上字
    第2320號判決意旨參照）。復按共同正犯因相互間利用他方
    之行為，以遂行其犯意之實現，本於責任共同之原則，共同
    正犯應對所參與犯罪之全部事實負責，且共同正犯之意思聯
    絡，原不以數人間直接發生者為限，即有間接之聯絡者，亦
    包括在內（最高法院77年度台上字第2135號、100年度台上
    字第692號、第599號判決意旨參照）。又以合同之意思而參
    加犯罪，即係以自己犯罪之意思而參與，縱其所參與者為犯
    罪構成要件以外之行為，仍屬共同正犯（最高法院99年度台
    上字第7414號判決意旨參照）。查集團犯罪多有其分工，缺
    一環節即無從畢其功完成全部犯罪計畫，而詐欺集團之通常
    犯罪模式更是經過縝密分工，其詐欺之運作模式可分上、中
    及下游，上游者研擬詐騙方式、僱請或委託分工人員，從事
    指揮並有分酬權限，中游者即從事電話詐騙等施詐行為，下
    游者則為實際收款或提款之人，其等分擔不同角色，共同達
    成犯罪目的，且現今詐欺集團為逃避追訴、處罰，利用各種
    手段切斷資金流向，實屬常見。是於詐欺集團之犯罪，如行
    為人知該集團內除自己外還有負責其他工作之成員，乃在合
    同意思之範圍內，各自分擔犯罪行為之一部，並相互利用他
    人之行為，以遂行犯罪之目的，原不必每一共同正犯均有直
    接聯繫，亦不必每一階段均有參與，祇須分擔犯罪行為之一
    部，即應對於全部所發生之結果共同負責。　
三、復按組織犯罪防制條例第3條第1項前段與後段，分別就「發
    起、主持、操縱或指揮」犯罪組織之人，和單純「參與」犯
    罪組織之人，所為不同層次之犯行，分別予以規範，並異其
    刑度，前者較重，後者較輕，係依其情節不同而為處遇。其
    中有關「指揮」與「參與」間之分際，乃在「指揮」係為某
    特定任務之實現，可下達行動指令、統籌該行動之行止，而
    居於核心角色，即足以當之；而「參與」則指一般之聽取號
    令，實際參與行動之一般成員（最高法院108年度台上字第6
    92號判決意旨參照）。查系爭詐欺集團之成員既達3人以上
    ，且係以實施詐術為手段所組成具有持續性、牟利性之有結
    構性組織，應屬組織犯罪防制條例所稱之犯罪組織無訛；又
    被告加入系爭詐欺集團，其工作內容既係依其他集團成員之
    指示，負責至自動櫃員機提領款項，再將領取之款項放置於
    指示之地點，而由另遭指派之集團成員取走，則依前揭說明
    ，被告之地位應為參與犯罪組織之人。
四、又洗錢防制法業於105年12月28日修正公布，並於106年6月2
    8日生效施行，洗錢犯罪本質在於影響合法資本市場並阻撓
    偵查，不因為自己或為他人洗錢而有差異，且洗錢之行為包
    含處置（即將犯罪所得直接予以處理）、多層化（即為使偵
    查機關難以追查金流狀況，以迂迴層轉、化整為零之多層化
    包裝方式，掩飾或隱匿特定犯罪所得）及整合（即收受、持
    有或使用他人犯罪所得，使該犯罪所得披上合法之外衣，回
    歸正常金融體系）等各階段行為，其模式不祇一端，故而為
    澈底打擊洗錢犯罪，新法乃依照國際防制洗錢金融行動工作
    組織（Financial Action Task Force，下稱FATF）40項建
    議之第3項建議，並參採聯合國禁止非法販運麻醉藥品和精
    神藥物公約及聯合國打擊跨國有組織犯罪公約之洗錢行為定
    義，將洗錢行為之處置、多層化及整合等各階段，全部納為
    洗錢行為，而於新法第2條規定：「本法所稱洗錢，指下列
    行為：一、意圖掩飾或隱匿特定犯罪所得來源，或使他人逃
    避刑事追訴，而移轉或變更特定犯罪所得。二、掩飾或隱匿
    特定犯罪所得之本質、來源、去向、所在、所有權、處分權
    或其他權益者。三、收受、持有或使用他人之特定犯罪所得
    。」以求與國際規範接軌；倘能證明人頭帳戶內之資金係前
    置之特定犯罪所得，即應逕以新法第14條第1項所規範之一
    般洗錢罪論處，例如詐欺集團向被害人施用詐術後，為隱匿
    其詐欺所得財物之去向，而令被害人將其款項轉入該集團所
    持有、使用之人頭帳戶，並由該集團所屬之車手前往提領詐
    欺所得款項得逞，檢察官如能證明該帳戶內之資金係本案詐
    欺之特定犯罪所得，即已該當於新法第14條第1項之一般洗
    錢罪（最高法院108年度台上字第2500號判決意旨參照）。
    是本案被告雖預見其依指示拿取之提款卡來源不明，且其所
    提領之款項極有可能係詐欺等不法行為之犯罪所得，如經其
    領取並以迂迴方式交出，即難以追查此等資金之去向，被告
    仍猶為之，故其主觀上亦有隱匿特定犯罪所得去向，以規避
    國家機關調查之犯罪意思。 
五、綜上所述，得認被告向「Tina」應徵後，經「全」面試，先
    由系爭詐欺集團成員施用詐術致告訴人3人陷於錯誤，復由
    被告依「Jason」指示，持提款卡提領告訴人3人匯入之款項
    ，以促使該集團得以順利完成詐欺取財行為，足徵被告係基
    於自己犯罪之意思參與該集團之分工，分擔犯罪行為之一部
    ，並利用他人之行為，以達詐欺犯罪之目的，雖與該集團其
    他不詳成員間未必直接聯絡，惟其等既各自分擔整體犯罪過
    程，則依前揭說明，自應就系爭詐欺集團所為，與其他集團
    成員共同負責。再者，依被告於警詢、偵訊、原審及本院準
    備程序及審理時之歷次供述，可知系爭詐欺集團與被告所接
    觸者已有「Tina」、「全」、「Jason」、「善恩/Sam」等
    人，且關於其他集團成員會將提款卡放在指定地點，再由被
    告領取，亦曾有集團成員騎機車拿提款卡給被告等情，業經
    被告陳述如前，足證被告對於參與詐欺犯行之成員含自己已
    達3人以上乙節，顯然亦有所預見。從而，被告於行為時，
    雖預見屬犯罪組織之系爭詐欺集團成員拿取金融帳戶提款卡
    代領款項，極有可能係詐欺集團提領犯罪所得之行為，且若
    遭領取即難以追查此等犯罪所得之去向，仍在縱發生該結果
    亦不違背其本意之容認狀況下（依卷內事證，尚難認定被告
    有積極使犯罪結果發生之欲求），加入系爭詐欺集團，依「
    Jason」指示提領款項並放置於指示之地點，以此方式參與
    該集團之犯行，足認被告係以不確定故意，與其他集團成員
    具有3人以上共同詐欺取財、參與犯罪組織及洗錢之犯意聯
    絡及行為分擔，而為共同正犯。從而，本案事證明確，被告
    犯行洵堪認定，應依法論科。　　
參、論罪
一、按刑罰責任之評價與法益之維護息息相關，對同一法益侵害
    為雙重評價，是過度評價；對法益之侵害未予評價，則為評
    價不足，均為法之所禁。又加重詐欺罪，係侵害個人財產法
    益之犯罪，其罪數之計算，核與參與犯罪組織罪之侵害社會
    法益有所不同，審酌現今詐欺集團之成員皆係為欺罔他人，
    騙取財物，方參與以詐術為目的之犯罪組織。倘若行為人於
    參與詐欺犯罪組織之行為繼續中，先後多次為加重詐欺之行
    為，因參與犯罪組織罪為繼續犯，犯罪一直繼續進行，直至
    犯罪組織解散，或其脫離犯罪組織時，其犯行始行終結。故
    該參與犯罪組織與其後之多次加重詐欺之行為皆有所重合，
    然因行為人僅為一參與犯罪組織行為，侵害一社會法益，屬
    單純一罪，應僅就「該案中」與參與犯罪組織罪時間較為密
    切之首次加重詐欺犯行論以參與犯罪組織罪及加重詐欺罪之
    想像競合犯，而其他之加重詐欺犯行，祗需單獨論罪科刑即
    可，無需再另論以參與犯罪組織罪，以避免重複評價。是如
    行為人於參與同一詐欺集團之多次加重詐欺行為，因部分犯
    行發覺在後或偵查階段之先後不同，肇致起訴後分由不同之
    法官審理，為裨益法院審理範圍明確、便於事實認定，即應
    以數案中「最先繫屬於法院之案件」為準，以「該案件」中
    之「首次」加重詐欺犯行與參與犯罪組織罪論以想像競合。
    縱該首次犯行非屬事實上之首次，亦因參與犯罪組織之繼續
    行為，已為該案中之首次犯行所包攝，該參與犯罪組織行為
    之評價已獲滿足，自不再重複於他次詐欺犯行中再次論罪，
    俾免於過度評價及悖於一事不再理原則。至於「另案」起訴
    之他次加重詐欺犯行，縱屬事實上之首次犯行，仍需單獨論
    以加重詐欺罪，以彰顯刑法對不同被害人財產保護之完整性
    ，避免評價不足。又犯罪之著手，係指行為人基於犯罪之決
    意而開始實行密接或合於該罪構成要件之行為而言。而首次
    加重詐欺犯行，其時序之認定，自應以詐欺取財罪之著手時
    點為判斷標準；詐欺取財罪之著手起算時點，依一般社會通
    念，咸認行為人以詐欺取財之目的，向被害人施用詐術，傳
    遞與事實不符之資訊，使被害人陷於錯誤，致財產有被侵害
    之危險時，即屬詐欺取財罪構成要件行為之著手，並非以取
    得財物之先後順序為認定依據（最高法院109年度台上字第3
    945號判決意旨參照）。
二、經比對結果，本案起訴繫屬於法院之時間，先於被告加入系
    爭詐欺集團之其他案件起訴繫屬於法院之時間；且依如附表
    編號一至三所示犯罪時序，系爭詐欺集團成員先對附表編號
    三之告訴人江昱德施用詐術，再對附表編號ㄧ、二之告訴人
    賴昱宏、劉欣毓施用詐術，故附表編號三為本案之首次加重
    詐欺犯行。是核被告就附表編號一、二所為，均係犯刑法第
    339條之4第1項第2款之3人以上共同詐欺取財罪及洗錢防制
    法第14條第1項、第2條第2款之一般洗錢罪；就附表編號三
    所為，係犯組織犯罪防制條例第3條第1項後段之參與犯罪組
    織罪、刑法第339條之4第1項第2款之3人以上共同詐欺取財
    罪及洗錢防制法第14條第1項、第2條第2款之一般洗錢罪。
    被告就本案各次犯行與系爭詐欺集團其他成員間，均有犯意
    聯絡及行為分擔，已如前述，應論以共同正犯。又被告就附
    表編號一至三均有數次提款行為，惟均本於同一犯罪目的，
    於密接之時間、地點實施，並均侵害同一法益，各行為之獨
    立性極為薄弱，均應評價為接續犯之實質上一罪。又被告就
    附表編號一、二均係以一共同行為觸犯3人以上共同詐欺取
    財罪及一般洗錢罪；就附表編號三係以一共同行為觸犯參與
    犯罪組織罪、3人以上共同詐欺取財罪及一般洗錢罪，均為
    想像競合犯，各應依刑法第55條之規定從一重之3人以上共
    同詐欺取財罪處斷（共3罪）。被告所犯3罪間，犯意各別，
    行為互殊，應予分論併罰。檢察官雖僅就被告所涉3人以上
    共同詐欺取財罪及一般洗錢罪起訴，惟被告另涉參與犯罪組
    織罪部分既與起訴部分有想像競合犯之裁判上一罪關係，且
    業經本院告知被告相關罪名，而無礙於被告之訴訟權，自應
    併予審理，附此敘明。
三、按犯組織犯罪防制條例第3條之罪，偵查及審判中均自白者
    ，減輕其刑；犯洗錢防制法第14條之罪，在偵查或審判中自
    白者，減輕其刑，組織犯罪防制條例第8條第1項後段、洗錢
    防制法第16條第2項分別定有明文。復按想像競合犯係一行
    為觸犯數罪名，行為人犯罪行為侵害數法益皆成立犯罪，僅
    因法律規定從一重處斷科刑，而成為科刑一罪而已，自應對
    行為人所犯各罪均予適度評價，始能對法益之侵害為正當之
    維護。因此法院於決定想像競合犯之處斷刑時，雖以其中最
    重罪名之法定刑作為裁量之準據，惟具體形成宣告刑時，亦
    應將輕罪之刑罰合併評價。基此，除非輕罪中最輕本刑有較
    重於重罪之最輕本刑，而應適用刑法第55條但書規定重罪科
    刑之封鎖作用，須以輕罪之最輕本刑形成處斷刑之情形以外
    ，則輕罪之減輕其刑事由若未形成處斷刑之外部性界限，自
    得將之移入刑法第57條或第59條之科刑審酌事項內，列為是
    否酌量從輕量刑之考量因子。是法院倘依刑法第57條規定裁
    量宣告刑輕重時，一併具體審酌輕罪部分之量刑事由，應認
    其評價即已完足，尚無過度評價或評價不足之偏失（最高法
    院109年度台上字第3936號判決意旨參照）。查被告於本院
    準備程序及審理中已就所犯參與犯罪組織罪及一般洗錢罪為
    自白，且檢察官於偵查中未就參與犯罪組織罪部分給予被告
    自白機會，本應依組織犯罪防制條例第8條第1項後段、洗錢
    防制法第16條第2項之規定減輕其刑，雖因想像競合犯之關
    係而從一重之3人以上共同詐欺取財罪處斷，上開輕罪之減
    輕其刑事由未形成處斷刑之外部性界限，然依前揭說明，本
    院爰將之列為後述依刑法第59條規定酌量減輕其刑及依同法
    第57條規定科刑時之考量因子。
四、按刑法第59條規定：「犯罪之情狀顯可憫恕，認科以最低度
    刑仍嫌過重者，得酌量減輕其刑」，該條所謂「犯罪之情狀
    可憫恕」，本係指審酌刑法第57條各款所列事項以及其他一
    切與犯罪有關之情狀之結果，認其犯罪足堪憫恕者而言，且
    為法院得自由裁量之事項（最高法院102年度台上字第870號
    、81年度台上字第865號判決意旨參照）。復按若有情輕法
    重之情形者，裁判時本有刑法第59條酌量減輕其刑規定之適
    用（司法院釋字第263號解釋意旨參照），從而其「情輕法
    重」者，縱非客觀上足以引起一般同情，惟經參酌該號解釋
    並考量其犯罪情狀及結果，適用刑法第59條之規定酌減其刑
    ，應無悖於社會防衛之刑法機能（最高法院81年度台上字第
    865號判決意旨參照）。查本件被告所為固值非難，惟其乃
    因急於找工作而一時失慮，始基於不確定故意加入系爭詐欺
    集團，並僅負責依指示提領詐欺所得款項之工作，以此換取
    微薄報酬（詳如後述），與上層謀劃及實際施詐並獲取暴利
    者相比，其參與犯行之惡性較輕，又被告提領之金額尚屬非
    鉅，犯後終能坦承犯行而有悔意，且合於組織犯罪防制條例
    第8條第1項後段、洗錢防制法第16條第2項所定減輕其刑事
    由如前，並已與告訴人賴昱宏、江昱德達成和解（另告訴人
    劉欣毓於電話中表示無調解意願），本院考量被告之犯罪情
    狀及結果，認縱科以3人以上共同詐欺取財罪之法定最低度
    刑，仍有情輕法重之感，爰就被告所犯3罪均依刑法第59條
    規定酌量減輕其刑。
肆、撤銷原判決之理由
    原審以被告犯行事證明確，予以論罪科刑，固非無見。惟原
    判決㈠誤認本件被告犯行不構成洗錢防制法第14條第1項、第
    2條第2款之一般洗錢罪，而就此部分不另為無罪之諭知；㈡
    就附表編號三誤未適用組織犯罪防制條例第3條第1項後段之
    參與犯罪組織罪；㈢未依刑法第59條規定酌量減輕其刑，均
    有未洽。被告上訴意旨稱：其係應徵工作，被系爭詐欺集團
    主謀利用做車手，其不知已觸法云云，業經本院認本案事證
    明確，就被告犯行論罪如前。被告上訴意旨雖無理由，然原
    審既有上述違誤之處，自應由本院撤銷原判決，另為適法之
    判決。
伍、量刑及沒收
一、量刑部分：
　㈠爰以行為人之責任為基礎，審酌被告不思以正當方式賺取錢
    財，貿然加入系爭詐欺集團而獲取不法利益，價值觀念顯有
    偏差，不僅侵害被害人之財產權，亦影響社會秩序、破壞人
    際間信賴關係，所為實屬不該；惟念及被告犯後終能坦認犯
    行，且合於前開輕罪之減輕其刑事由，並與告訴人賴昱宏、
    江昱德分別以4萬元、7萬元達成和解（見卷附和解筆錄2份
    ，被告自陳已清償部分和解金，乃因新冠肺炎疫情致收入中
    斷，始未能如期給付剩餘之和解金），兼衡本件被告主觀上
    僅具不確定故意、擔任提領款項工作、告訴人3人所受損害
    及被告所獲利益數額等犯罪情節，被告自述其為大學畢業，
    兼職照顧服務員及法院翻譯之工作，並曾從事空服員、英文
    老師，未婚，獨自1人在臺灣居住，目前考上看護執照，在
    醫院當看護，月收入約3至4萬元，但工作不穩定（見原審金
    訴卷第168、169頁，本院卷第279、282至283、286頁）等一
    切情狀，分別量處如附表編號一至三「罪名及宣告刑」欄所
    示之刑，並定其應執行之刑如主文第2項所示。又被告於本
    判決確定後，得依刑法第41條第3項、第8項規定，向執行檢
    察官聲請易服社會勞動，附此敘明。
　㈡至辯護人雖請求給予被告附條件緩刑，惟被告另因詐欺等案
    件，甫經臺灣臺北地方法院以109年度訴字第682號判決判處
    有期徒刑6月，及臺灣新北地方法院以109年度金訴字第85號
    判決諭知應執行有期徒刑1年10月，並均確定在案，有本院
    前案案件異動查證作業表附卷可參（見本院卷第273頁），
    顯不符得宣告緩刑之要件，是辯護人所請，本院尚難憑採。
二、沒收部分：
　㈠按供犯罪所用、犯罪預備之物或犯罪所生之物，屬於犯罪行
    為人者，得沒收之，刑法第38條第2項前段定有明文。扣案
    之行動電話1支（廠牌：小米，型號：紅米Note6 Pro，IMEI
    碼：000000000000000，內含門號0000000000號SIM卡1張）
    ，為被告所有供與系爭詐欺集團其他成員聯繫之用，業據被
    告供承在卷（見偵13163號卷第19、59頁，原審金訴卷第165
    頁），爰依前揭規定宣告沒收。
　㈡按犯罪所得，屬於犯罪行為人者，沒收之；於全部或一部不
    能沒收或不宜執行沒收時，追徵其價額，刑法第38條之1第1
    項前段、第3項定有明文。惟宣告前2條之沒收或追徵，有過
    苛之虞、犯罪所得價值低微者，得不宣告或酌減之，同法第
    38條之2第2項亦有明定。查被告於原審審理時供稱：我於10
    8年8月15日提領如附表編號一、二所示之款項，獲得之報酬
    共計1,000元；於同年月7日提領如附表編號三所示之款項，
    獲得之報酬為1,000元等語（見原審金訴卷第167頁），可知
    被告因參與如附表編號ㄧ至三所示犯行所共收受而未扣案之2
    ,000元報酬，為本件被告之犯罪所得；然本院考量該報酬實
    屬微薄，且被告業與部分被害人達成和解如前，則如就其犯
    罪所得再予沒收，尚有過苛之虞，爰依刑法第38條之2第2項
    規定不予宣告沒收或追徵。
三、按行為人以一行為觸犯組織犯罪防制條例第3條第1項後段之
    參與犯罪組織罪，及刑法第339條之4第1項第2款之加重詐欺
    取財罪，依刑法第55條前段規定從一重之加重詐欺取財罪處
    斷而為科刑時，於有預防矯治其社會危險性之必要，且符合
    比例原則之範圍內，由法院依組織犯罪防制條例第3條第3項
    規定，一併宣告刑前強制工作（最高法院刑事大法庭108年
    度台上大字第2306號裁定意旨參照）。本件被告雖犯參與犯
    罪組織罪，且造成數名被害人財產損失，惟其參與時間非長
    ，犯後並已坦承犯行，復與部分被害人達成和解，又自述目
    前考上看護執照，在醫院當看護等語如前，本院認其經偵、
    審程序及刑之宣告、執行，應足以獲得警惕，可達預防、矯
    治之目的，故尚無適用組織犯罪防制條例第3條第3項規定宣
    告強制工作3年之必要，併此敘明。
據上論斷，應依刑事訴訟法第369條第1項前段、第364條、第299
條第1項前段，判決如主文。
本案經檢察官林伯文提起公訴，被告上訴後，檢察官鄧媛到庭執
行職務。
中　　華　　民　　國　　110 　年　　1 　　月　　26　　日
                  刑事第四庭    審判長法　官  陳筱珮
                                      法　官  陳玉雲
                                      法　官  吳元曜
以上正本證明與原本無異。
如不服本判決，應於收受送達後20日內向本院提出上訴書狀，其
未敘述上訴之理由者並得於提起上訴後20日內向本院補提理由書
（均須按他造當事人之人數附繕本）「切勿逕送上級法院」。
                                      書記官  黃亮潔
中　　華　　民　　國　　110 　年　　1 　　月　　26　　日
附錄：本案論罪科刑法條　　　　　　　　　　　　　　　
組織犯罪防制條例第3條第1項
發起、主持、操縱或指揮犯罪組織者，處3年以上10年以下有期
徒刑，得併科新臺幣1億元以下罰金；參與者，處6月以上5年以
下有期徒刑，得併科新臺幣1千萬元以下罰金。但參與情節輕微
者，得減輕或免除其刑。

洗錢防制法第14條第1項
有第二條各款所列洗錢行為者，處7年以下有期徒刑，併科新臺
幣5百萬元以下罰金。

中華民國刑法第339條之4第1項
犯第339條詐欺罪而有下列情形之一者，處1年以上7年以下有期
徒刑，得併科1百萬元以下罰金：
一、冒用政府機關或公務員名義犯之。
二、三人以上共同犯之。
三、以廣播電視、電子通訊、網際網路或其他媒體等傳播工具，
    對公眾散布而犯之。
　　　　　　
附表：
編號 被害人（告訴人） 詐騙時間、方法及金額（單位：新臺幣） 匯入帳戶 被告提領地點 被告提領時間及提領金額（單位：新臺幣）（不含手續費） 罪名及宣告刑 ㄧ 賴昱宏（已提告） 於民國108年8月15日接獲詐騙集團來電佯稱為網路購物廠商，表示賴昱宏購買之收納箱數量有誤，須通知銀行取消交易，否則會重複扣款，復再接獲自稱是中國信託銀行人員來電要求在網路銀行解除扣款，致賴昱宏陷於錯誤，於同日下午6時17分依指示匯款8萬8,123元至右揭帳戶。 中華郵政股份有限公司 (帳號：000-00000000000000，戶名：謝惠婷） 臺北市○○區○○○路00號(捷運雙連站內國泰世華銀行ATM） ⑴108年8月15日下午6時25分50秒，提領2萬元。 ⑵108年8月15日下午6時27分27秒，提領2萬元。 ⑶108年8月15日下午6時28分49秒，提領2萬元。 ⑷108年8月15日下午6時30分28秒，提領2萬元。 ⑸108年8月15日下午6時31分51秒，提領8,000元。 甘淑儀犯三人以上共同詐欺取財罪，處有期徒刑陸月。 二 劉欣毓（已提告） 於108年8月15日接獲詐騙集團來電佯稱為網路購物廠商，表示劉欣毓因網路購物設定為重複訂購，會導致重複扣款，致劉欣毓陷於錯誤，依指示至ATM操作解除扣款，並於同日下午6時51分匯款2萬1,985元至右揭帳戶。 中華郵政股份有限公司 (帳號：000-00000000000000，戶名：謝惠婷） 臺北市○○區○○○路00號(捷運雙連站內國泰世華銀行ATM） ⑴108年8月15日下午6時56分25秒，提領2萬元。 ⑵108年8月15日下午6時57分47秒，提領2,000元。 甘淑儀犯三人以上共同詐欺取財罪，處有期徒刑陸月。 三 江昱德（已提告） 於108年8月6日接獲詐騙集團來電佯稱為讀冊生活客服人員，表示因工作人員疏失導致重複扣款，復再接獲詐騙集團來電佯稱是彰化銀行客服人員要求解除扣款，至江昱德陷於錯誤，依指示於同年月7日下午4時19分、4時35分、4時51分，分別匯款2萬9,989元、4萬9,989元、4萬9,989元（共計12萬9,967元）至右揭帳戶。 中華郵政股份有限公司 (帳號：000-00000000000000，戶名：張永泉） 臺北市○○區○○○路00號(國泰世華銀行建成分行ATM） ⑴108年8月7日下午4時34分56秒，提領2萬元。 ⑵108年8月7日下午4時36分41秒，提領1萬元。 ⑶108年8月7日下午4時39分11秒，提領2萬元。 ⑷108年8月7日下午4時42分1 秒，提領2萬元。 ⑸108年8月7日下午4時44分28秒，提領1萬元。 甘淑儀犯三人以上共同詐欺取財罪，處有期徒刑陸月。     臺北市○○區○○○路00號(臺北富邦商業銀行建成分行ATM） ⑴108年8月7日下午5時3分33秒，提領2萬元。 ⑵108年8月7日下午5時5分20秒，提領2萬元。 ⑶108年8月7日下午5時6分34秒，提領1萬元。